臺灣屏東地方法院民事判決　　　　　　　 95年度訴字第495號
原　　　告　甲○○
訴訟代理人　賴玉山律師
　　　　　　邱佩芳律師
被　　　告　丙○○
上列當事人間返還土地等事件，本院於民國96年7 月11日言詞辯
論終結，判決如下：
    主  文
被告應自坐落屏東縣內埔鄉○○段九十地號土地上如附圖所示編
號90之磚造蓋瓦房內遷出，將如附圖所示編號90、面積二四．○
七平方公尺，編號90－Ａ002 、面積三．四一平方公尺土地返還
原告；將坐落同段八九地號土地、面積一．七二平方公尺，及同
段九十地號土地編號90－Ａ001 、面積一．三四平方公尺之鐵架
蓋鐵皮屋拆除，並將上開土地返還原告。
訴訟費用由被告負擔。
本判決於原告以新臺幣貳拾貳萬肆仟元為被告供擔保後，得假執
行。
    事實及理由
一、本件被告未於最後言詞辯論期日到場，核無民事訴訟法第38
    6 條各款所列情形，爰依原告聲請，由其一造辯論而為判決
    。
二、原告主張：坐落屏東縣內埔鄉○○段89、90地號土地為其所
    有（下稱系爭土地），而坐落系爭90地號土地上如附圖所示
    編號90之未辦保存登記磚造蓋瓦房（下稱系爭磚造蓋瓦房）
    ，則為原告向第三人購買而取得事實上處分權。詎被告竟無
    權占用系爭89、90地號土地、系爭磚造蓋瓦房，並在系爭89
    地號土地及系爭90地號土地如附圖所示編號90－Ａ001 ，興
    建鐵架蓋鐵皮屋使用（下稱系爭鐵架蓋鐵皮屋），原告就系
    爭89、90地號土地及系爭鐵架蓋鐵皮屋部分，爰依民法第76
    7 條物上請求權之規定請求被告拆屋還地，而系爭磚造蓋瓦
    房部分請求被告遷出，以達到停止占有返還土地的目的。並
    聲明：(一)如主文第1 項所示；(二)願供擔保請准宣告假執行。
三、被告則以：系爭磚造蓋瓦房為被告之祖先所興建，而後分歸
    其伯父黃乙鴻所有，是黃乙鴻無償借貸予被告使用，被告已
    占用50餘年。而系爭鐵架蓋鐵皮屋則為被告所興建。爰聲明
    ：原告之訴駁回。
四、下列事項兩造不予爭執，並有土地登記謄本（見本院卷第7
    至8 頁）、現場照片（見本院卷第9 、75至79頁）附卷可稽
    ，復經本院至現場勘驗明確，且囑託屏東縣潮州地政事務所
    派員實施測量，有勘驗筆錄及土地複丈成果圖在卷可稽（見
    本院卷第36、38頁），堪信為真實：
  (一)系爭89、90地號土地為原告所有。
  (二)系爭鐵架蓋鐵皮屋坐落系爭89地號土地、面積1.72平方公尺
    ，及系爭90地號土地編號90－Ａ001 、面積1.34平方公尺，
    為被告所興建而原始取得。
  (三)坐落系爭90地號土地上如附圖所示編號90、面積24.07 平方
    公尺之系爭磚造蓋瓦房，係未辦保存登記磚造蓋瓦房。
五、兩造爭執事項：
　(一)系爭磚造蓋瓦房係何人所有？
  (二)原告得否請求被告遷出磚造瓦房及拆除鐵架蓋鐵皮房屋，返
    還土地？
六、系爭磚造蓋瓦房係何人所有？
  (一)按不動產物權，依法律行為而取得、設定、喪失及變更者，
    非經登記，不生效力，民法第758 條定有明文；又違章建築
    之讓與，雖因不能為移轉登記而不能為不動產所有權之讓與
    ，但受讓人與讓與人間如無相反之約定，應認為讓與人已將
    該違章建築之事實上處分權讓與受讓人。查系爭磚造蓋瓦房
    因未經保存登記，無法為所有權之移轉，僅得讓與事實上處
    分權，合先敘明。
  (二)系爭磚造蓋瓦房坐落之系爭89、90地號土地，係訴外人乙○
    ○○出售予訴外人鍾永茂，繼轉出售予訴外人丁○○，再轉
    出售予訴外人黃李靜，又轉出售予原告之事實，有土地登記
    簿附卷足憑（見本院卷第55至62頁）。又系爭磚造蓋瓦房為
    不詳姓名之原系爭89、90地號土地所有人所興建，而後訴外
    人乙○○○一併購買，嗣系爭89、90地號土地及系爭磚造蓋
    瓦房一併出售，訴外人丁○○亦一併購買及出售等情，業據
    證人乙○○○證稱：「…，當時我買的時候是連同土磚造蓋
    瓦片的房子一起購買，後來土地重劃道路拓寬後，有拆除大
    部分的房屋，只剩下一小部份的房屋在現場，我就搬到其他
    地方居住。」、「（後來土地及房屋賣給何人？）我忘記了
    ，土地及房屋我是一併賣給後手。」等語（見本院卷第69頁
    ）。證人丁○○亦證稱：「鐵架蓋鐵皮的房屋原先是空地，
    我購買時尚未有鐵皮屋，但是有磚造的平房，我是連同上面
    的磚造蓋瓦平房一併向鍾永茂買受。」、「因為我欠李靜（
    即黃李靜）的錢，我為了清償李靜的債務，所以我就把土地
    及連同上面的建築物都賣給李靜…」等語（見本院卷第67頁
    ），證人乙○○○、丁○○證述情節，互核一致，應堪採信
    。足認原告已取得系爭磚造蓋瓦房之事實上處分權。
  (三)被告雖辯稱：系爭磚造蓋瓦房係伊伯父借伊使用，伊已居住
    50餘年云云。惟查證人乙○○○購買系爭土地及系爭磚造蓋
    瓦房後，曾居住上系爭磚造蓋瓦房內，被告未曾居住在系爭
    磚造蓋瓦房，至86年間始居住在系爭磚造蓋瓦房內等情，亦
    據證人乙○○○證述：「（系爭土地上除了你買的房子之外
    ，是否還有其他房子存在？）兩間，兩間都是我自己住，沒
    有其他人住，且也沒有其他人的房子存在。」、「（你住在
    上開房屋時，在場的被告是否有住在系爭房屋之內？）沒有
    。」等語（見本院卷第69、70頁）。證人丁○○復證稱：「
    丙○○在民國86年之前都住在別的地方，86年之後才搬到系
    爭磚造平房，現在是否還住在那裡我不知道。」等語（見本
    院卷第68頁）。且衡諸常情，倘買賣之不動產為第三人占用
    ，一般人為避免糾紛，均不願購買，而本件系爭89、90地號
    土地歷年已多次移轉所有權，詳如前述，足認系爭89、90地
    號土地並未為被告占用，證人乙○○○、丁○○證述，核與
    常情相符，即堪採信。故被告所辯顯非事實，不足採信。
七、原告得否請求被告遷出磚造瓦房及拆除鐵架蓋鐵皮房屋，返
    還土地？
  (一)按所有人對於無權占有或侵其所有物者，得請求返還之；對
    於妨害其所有權者，得請求除去之，民法第767 條定有明文
    。又以無權占有為原因，請求返還所有物之訴，被告對原告
    就其物有所有權存在之事實無爭執，而僅以非無權占有為抗
    辯者，原告於被告無權占有之事實，無舉證責任。被告應就
    其取得占有係有正當權源之事實證明之。如不能證明，則應
    認原告之請求為有理由（最高法院92年度台上字第312 號判
    決參照）。本件被告既不能證明其占有系爭89、90地號土地
    係有正當權源，揆諸前開說明，則原告請求被告拆除其所興
    建之系爭鐵架蓋鐵皮屋及返還系爭89、90地號土地，即屬有
    據。
  (二)次按所謂遷讓係指停止占有而言，所謂返還，係指將占有之
    土地交付所有權人而言，前者之遷讓為後者交付之階段行為
    ，故請求返還占有之土地者，當然含有請求遷讓之意思（最
    高法院88年度台上字第2006號判決參照）。本件原告雖因對
    系爭磚造蓋瓦房僅有事實上處分權，而事實上處分權究非所
    有權，不得爰引或類推適用所有權之物上請求權之規定，請
    求被告拆除系爭磚造蓋瓦房（最高法院95年度台上字第94號
    判決參照），惟仍得請求被告應自系爭磚造蓋瓦房遷出，以
    達將占有之系爭89、90地號土地返還原告之目的，故原告請
    求被告自系爭磚造蓋瓦房內遷讓，亦屬有據。
八、綜上所述，原告本於物上請求權之法律關係，請求被告應自
    坐落系爭90地號土地上如附圖所示編號90之磚造蓋瓦房內遷
    出，將如附圖所示編號90、面積24.07 平方公尺，編號90－
    Ａ002 、面積3.41平方公尺土地返還原告；將坐落系爭89地
    號土地、面積1.72平方公尺，及系爭90地號土地編號90－Ａ
    001 、面積1.34平方公尺之鐵架蓋鐵皮屋拆除，並將上開土
    地返還原告，即屬正當，應予准許。又原告陳明願供擔保，
    請准宣告假執行，經核並無不合，爰酌定相當金額宣告之。
九、本件事證已臻明確，兩造其餘攻擊、防禦方法經審酌後，認
    與判決結果不生影響，無逐一論述之必要，附此敘明。
十、據上論結，本件原告之訴為有理由，依民事訴訟法第385 條
    第1 項前段、第78條、第390 條第2 項，判決如主文。
中    華    民    國    96    年    7     月    25    日
                  民事第二庭    法  官  楊文廣
正本係照原本作成。
如不服本判決，應於收受送達後20日內向本院提出上訴書狀。
                                書記官  顏子仁
中    華    民    國    96    年    7     月    25    日
